臺灣高等法院民事判決　　　　　　　 100年度勞上易字第87號
上　訴　人　李萍美
訴訟代理人　江百易律師
被上訴人　　台灣德爾格安全防護設備股份有限公司
　　　　　　　　　　樓
法定代理人　羅曼
訴訟代理人　趙平原律師
上列當事人間請求確認僱傭關係存在等事件，上訴人對於中華民
國100年4月22日臺灣板橋地方法院99年度重勞訴字第11號第一審
判決提起上訴，本院於100年11月22日言詞辯論終結，判決如下
：
    主      文
上訴駁回。
第二審訴訟費用由上訴人負擔。
    事實及理由
一、上訴人主張：伊自民國（下同）95年9月12日起受僱於被上
    訴人，擔任會計經理，每月薪資為新台幣（下同）9萬3458
    元；詎被上訴人之總經理Robert Auld並未告知伊有何違反
    勞動基準法（下同勞基法）第12條第1項之情事，竟於99年2
    月8日通知伊終止兩造間之僱傭關係，於法不合，自不生終
    止契約之效力，故兩造間之僱傭契約關係仍屬存在。爰依僱
    傭契約之法律關係，求為命被上訴人應給付伊薪資107萬595
    5 元並加計自100年5月26日起算法定遲延利息之判決（原審
    為上訴人敗訴之判決，上訴人不服，提起上訴。另上訴人超
    逾上述金額之請求部分，業經原審為其敗訴之判決，上訴人
    並未聲明不服，已告確定）。並於本院上訴聲明：(一)原判決
    關於駁回上訴人後開第二項之訴部分廢棄。(二)被上訴人應給
    付上訴人107萬5995元，及自100年5月26日起至清償日止之
    法定遲延利息。
二、被上訴人則以：伊所屬之員工張滿端（下稱張滿端）於99年
    1月28日上午9時5分許，進入辦公區內時，上訴人因張滿端
    出席狀況不正常而起爭執，上訴人竟在同事張綺佩、陳美慧
    、鄭雅如等人面前，辱罵張滿端「Bitch」，因「Bitch 」
    （音譯為「母狗」、「母狼」、或為「潑婦」、「令人生厭
    的女人」等負面語詞）為一不雅且粗鄙之英文用語，自屬對
    與其共同工作之勞工有重大侮辱之行為，並已違反其工作規
    則且情節重大，則伊依勞基法第12條第2款、第4款之規定，
    於知悉後30日內之99年2月8日終止兩造間之僱傭關係，自屬
    合法。故兩造間之僱傭關係既已合法終止，伊自99年2月8日
    後即無給付薪資予上訴人之義務，是上訴人請求伊給付薪資
    ，為無理由等語，資為抗辯。並於本院答辯聲明：如主文所
    示。
三、查，(一)上訴人與張滿端均任職於被上訴人公司，上訴人為會
    計經理，張滿端則為業務助理，上訴人於99年1月28日上午9
    時5分許，在辦公室曾罵「BITCH」乙詞；(二)被上訴人總經理
    Robert Auld於99年2月8日通知上訴人終止兩造間僱傭關係
    ；(三)張滿端以上訴人辱罵其「Bitch」涉有公然侮辱罪嫌，
    向檢察官提出告訴，經檢察官向原法院聲請簡易判決處刑，
    原法院認上訴人前開辱罵行為，成立公然侮辱罪，判處上訴
    人罰金5000元，如易服勞役，以1000元折算1日，上訴人不
    服提起上訴，經原法院合議庭駁回上訴人之上訴而告確定等
    情，有卷附被上訴人終止勞動契約函、台灣板橋地方法院板
    橋地檢署（下稱板橋檢察署）99年度偵續字第627號簡易判
    決處刑書、原法院100年度簡字第530號刑事簡易判決、原法
    院合議庭100年度簡上字第238號刑事判決可憑（見原審勞調
    卷第4頁、原審卷第60至61頁、第131至135頁、本院卷第68
    至72頁），並為兩造所不爭執（見本院卷第48頁反面），且
    經本院依職權調閱前開公然侮辱刑事卷宗核閱屬實（見本院
    卷第32頁），堪信為真。
四、本件應審究者為被上訴人依勞基法第12條第1項第2款、第4
    款規定，不經預告終止兩造間之僱傭契約，是否有據？茲論
    述如下：
(一)、按勞工對於雇主、雇主家屬、雇主代理人或其他共同工作之
    勞工，實施暴行或有重大侮辱之行為者，雇主即得不經預告
    終止契約。勞基法第12條第1項第2款定有明文。該條款所稱
    之「重大侮辱」，應就具體事件，衡量受侮辱者（即雇主、
    雇主家屬、雇主代理人或其他共同工作之勞工）所受侵害之
    嚴重性，並斟酌勞工及受侮辱者雙方之職業、教育程度、社
    會地位、行為時所受之刺激、行為時之客觀環境及平時使用
    語言之習慣等一切情事為綜合之判斷（最高法院92年度台上
    字第1631號判決意旨參照）。
(二)、經查：
    1.上訴人於99年1月28日9時5分許，在被上訴人所屬之辦公
      區內，因認張滿端之出席狀況不正常，二人因此而生爭執
      ，上訴人即以「BITCH」乙詞公然辱罵張滿端等情，業經
      被上訴人之在場見聞員工鄭雅如、張琦珮於前開公然侮辱
      刑事案件之偵查、原法院合議庭審理中到庭證述綦詳（見
      偵續卷第18至22頁、第34至36頁、簡上卷第40至48頁）；
      堪認上訴人確實於99年1月28日9時5分許，在被上訴人所
      屬之辦公區內，以「BITCH」乙詞公然辱罵張滿端。
    2.又上訴人因前開於辦公室內，公然辱罵張滿端「BITC H
      」乙詞，經張滿端以上訴人涉有公然侮辱罪嫌，向檢察官
      提出刑事告訴，經檢察官向原法院聲請簡易判決處刑，原
      法院認上訴人前開辱罵行為，成立公然侮辱罪，判處上訴
      人罰金5000元，如易服勞役，以1000元折算1日，上訴人
      不服提起上訴，經原法院合議庭駁回上訴人之上訴而告確
      定等情，有卷附板橋地檢署99年度偵續字第627號簡易判
      決處刑書、原法院100年度簡字第530號刑事簡易判決、原
      法院合議庭100年度簡上字第238號刑事判決可稽（見原審
      卷第131至135頁、本院卷第68至72頁）；可證上訴人以「
      BITC H」乙詞公然辱罵張滿端，自已符合勞基法第12條第
      1項第2款所稱之「重大侮辱」行為。
    3.再參以「BITCH」，音譯為「母狗」、「母狼」、或為「
      潑婦」、「令人生厭的女人」等負面語詞，為一不雅且粗
      鄙之英文用語，此為眾所周知之事實，而上訴人身為被上
      訴人公司之會計經理，卻不知以身作則，竟對不同部門與
      其共同工作之員工張滿端口出惡言，故意以不堪之英文語
      詞「BITCH」乙詞，公然辱罵張滿端，顯係故意使用此一
      負面英文用語，以達貶低共同工作之同事張滿端人格之目
      的，且上訴人前開公然辱罵張滿端之行為，業經張滿端提
      出刑事公然侮辱罪之告訴，上訴人因此遭判處罪刑確定在
      案等情以觀，堪認上訴人前開對張滿端之公然侮辱行為嚴
      重，並足以影響勞動契約繼續存在的可能性，自屬勞基法
      第12條第1項第2款所指之對共同工作之勞工有「重大侮辱
      」之行為甚明。
    4.上訴人雖主張：伊當天說「Bitch」不是針對張滿端，因
      為當天網路新聞有一則林姓婦人殺了家人詐領保險金的頭
      條，伊當時回到個人座位，打開電腦看到這則新聞就輕聲
      細語地說出「WHAT a Bitch」這句話，可能係因張滿端長
      期出缺勤不正常，遭伊指證而覺得心虛，才誤以為伊在侮
      辱她云云。惟查：
      (1)、上訴人因張滿端出席狀況不正常，二人因而發生口角
          爭執，上訴人在與張滿端二人面對面持續約五分鐘以
          上之高分貝爭吵後，返回座位不到10秒中且在尚未坐
          下之前，即以大聲且激動之語調說出「Bitch」乙詞
          ，當時在辦公區內及茶水間內都聽的很清楚等情，業
          經被上訴人公司之在場員工張琦珮、鄭雅如於前開刑
          事案件之偵查及原法院合議庭審理時證述甚詳（見刑
          事案件偵續卷第18至19頁、第34至36頁、簡上卷第3
          至13頁）；並參以上訴人與張滿端二人面對面持續約
          五分鐘以上之高分貝爭吵後，上訴人於返回座位不到
          10秒之時間內，情緒尚未平復前，豈有可能立即瀏覽
          電腦網路新聞，並在關注網路新聞內容後，以輕聲細
          語說出「WHAT a Bitch」？由此可見，上訴人說出「
          Bitch」乙語，自係針對張滿端所為甚明。
      (2)、是以，上訴人以其當天說「Bitch」不是針對張滿端
          ，係因當天網路新聞有一則林姓婦人殺了家人詐領保
          險金的頭條，其當時回到個人座位，打開電腦看到這
          則新聞就輕聲細語地說出「WHAT a Bitch」這句話為
          由，主張係因張滿端長期出缺勤不正常，遭其指證而
          覺得心虛，才誤以為其在侮辱她云云，並無可取。
  5.上訴人又主張：伊縱有辱罵「Bitch」乙詞，但情節並非重
    大，被上訴人逕依勞基法第12條第1項第2款之規定，不經預
    告終止兩造間之僱傭契約，自屬違反雇主解僱勞工之最後手
    段性原則云云。然查：
    (1)、按勞基法第12條第1項第2款僅規定：「勞工對於雇主、
        雇主家屬、雇主代理人或其他共同工作之勞工，實施暴
        行或有重大侮辱之行為者，雇主即得不經預告終止契約
        」，並不以情節重大為必要（最高法院84年度台上字第
        946號判決意旨參照），故上訴人主張被上訴人依勞基
        法第12條第1項第2款之規定，終止兩造間之僱傭契約，
        必需以情節重大之必要，始得終止云云，容有誤解，並
        無可取。
    (2)、又對於他人為暴行或重大侮辱之行為，本即為法所不容
        ，何況對於雇主等工作上有關係之人。蓋因彼此在工作
        上甚至生活上接觸密切，如繼續和此種人共同工作，將
        經常處於不安全之狀態中，對於士氣與經營都可能有不
        良的影響，故勞基法允許雇主得不經預告終止勞動契約
        ，自合於社會情理（此觀勞基法第12條第1項第2款之立
        法意旨即明）。
    (3)、如前所陳，上訴人以不堪之英文語詞「Bitch」公然辱
        罵與其同在被上訴人公司任職之張滿端，足以貶損張滿
        端之人格，上訴人前開辱罵張滿端之行為，涉有公然侮
        辱罪嫌，並經法院判處罪刑確定在案，足證上訴人辱罵
        張滿端「Bitch」乙詞，自屬對共同工作之勞工有重大
        侮辱之行為。
    (4)、再參以上訴人前曾於97年間擔任被上訴人公司之會計兼
        人事經理，期間曾多次在辦公室內，對共同工作之員工
        大聲咆哮、謾罵並發生情緒失控之行為，經被上訴人所
        屬之高階主管林鴻吉、余惠倫二人查明後，向總經理
        Robert Auld報告，總經理Robert Auld因見上訴人身兼
        會計及人事經理二職，僅對上訴人前開情緒失控行為，
        予以警告等情，有卷附電子郵件、警告函可稽（見原審
        卷第93至99頁）；嗣後上訴人於98年9月間在辦公室內
        ，再度對與其共同工作之員工予以斥責與咆哮，經總經
        理Robert Auld有鑑於上訴人身為公司之資深主管，卻
        又對同在被上訴人公司任職之員工發生情緒失控之行為
        ，僅予以免除上訴人兼任人事經理一職，但仍保留其會
        計經理職務，並再次給與上訴人警告乙節，亦有卷附電
        子郵件、警告函可憑（見原審卷第100至103頁）；然上
        訴人身為被上訴人公司之資深主管，卻仍無懼於總經理
        Robert Auld之前開警告，不思如何改善並加強自我情
        緒管理之行為，竟於99年1月28日上午9時5分許，在辦
        公室內，又對與其共同工作之員工張滿端公然辱罵「
        BITCH」乙詞，而該「BITCH」乙詞，係屬負面且鄙視他
        人之英文語詞，足以達到貶損張滿端人格之重大侮辱行
        為，經張滿端向檢察官提出刑事公然侮辱罪之告訴，並
        經法院判處罪刑確定在案，已如前述，堪認上訴人因情
        緒失控，而對於與其同在被上訴人公司任職之員工張滿
        端為重大侮辱之行為，顯足以對被上訴人公司之員工士
        氣與經營均有有不良的影響，實已不適宜繼續在被上訴
        人公司任職甚明。
    (5)、依上說明，被上訴人因上訴人自97年以來，即有數次情
        緒失控之行為，並曾給與上訴人先後二次之警告，但上
        訴人仍不予以改善並加強情緒自我管理之行為，迄於99
        年1月28日上午9時5分許，在辦公室內，又再度因情緒
        失控，對與其共同工作之員工張滿端辱罵「BITCH」乙
        詞，顯已達重大侮辱之行為；且依上訴人前開情緒失控
        之行為以觀，業已達不適宜在被上訴人公司繼續任職，
        故被上訴人據此不經預告依勞基法第12條第1項第2款之
        規定，終止兩造間之僱傭契約，自已符合雇主解僱之最
        後手段性原則。故上訴人以其縱雖有辱罵「Bitch」乙
        詞，但情節並非重大為由，主張被上訴人逕依勞基法第
        12 條第1項第2款之規定，不經預告終止兩造間之僱傭
        契約，自屬違反雇主解僱勞工之最後手段性原則云云，
        仍無可取。
(三)、綜上所述，「Bitch」係具有輕藐、鄙視他人之一英文負面
    語詞，上訴人在被上訴人所屬之辦公區內，以「Bitch」乙
    詞公然辱罵與其共同工作之同事張滿端，並經張滿端執此提
    出公然侮辱罪嫌之刑事告訴，經法院判處罪刑確定，足見上
    訴人前開行為自屬已符合勞基法第12條第1項第2款所指之對
    共同工作之同事為重大侮辱之行為。是以，被上訴人以上訴
    人於99年1月28日對於與其共同工作之同事張滿端為重大侮
    辱行為，依勞基法第12條第1項第2款之規定，於知悉後30日
    內之同年2月8日終止兩造間之僱傭契約，核屬有據，自已生
    終止兩造間僱傭契約之效力。故上訴人主張被上訴人依勞基
    法第12條第1項第2款、第4款之規定，終止兩造間之僱傭契
    約，為不合法云云，並無可取。
(四)、另被上訴人依勞基法第12條第1項第2款之規定，終止兩造間
    之僱傭契約，既屬合法，則被上訴人另依同條項第4款之規
    定，併為終止兩造間之僱傭契約部分，對於本件訴訟之結果
    不生影響，本院即無併予審究之必要，併此陳明。
五、從而，上訴人依僱傭契約之法律關係，請求被上訴人應給付
    其薪資107萬5955元並加計各100年5月26日起至清償日止之
    法定遲延利息，為無理由，不應准許。其假執行之聲請亦失
    所附麗，應併予駁回。原審為上訴人敗訴之判決，及駁回其
    假執行之聲請，並無不合。上訴意旨仍執前詞指摘原判決不
    當，求予廢棄改判，為無理由，應予駁回。
六、本件事證已臻明確，兩造其餘之攻擊或防禦方法，經本院審
    酌後均認與本件之結論無涉，茲不再一一論列，併予敘明。
七、據上論結，本件上訴為無理由，爰判決如主文。
中    華    民    國   100    年    11    月    30    日
                   勞 工 法 庭
                        審判長法  官  藍文祥
                              法  官  石有為
                              法  官  楊絮雲
正本係照原本作成。
不得上訴。
中    華    民    國   100    年    11    月    30    日
                              書記官  蔡慧娟